【裁判字號】    98,訴,7
【裁判日期】    980630
【裁判案由】    損害賠償
【裁判全文】
臺灣高等法院高雄分院民事判決             98年度訴字第7號
原      告  乙○○
訴訟代理人  紀錦隆律師
            孫大昕律師
被      告  甲○○
上列當事人間因公共危險等案件，原告於刑事訴訟程序附帶提起
民事訴訟（本院98年度交附民字第3 號），請求損害賠償事件，
經本院刑事庭裁定移送，本院於民國98年6 月17日言詞辯論終結
，判決如下︰
    主  文
被告應給付原告新臺幣伍拾柒萬陸仟壹佰捌拾貳元，及自民國九
十八年一月二十日起至清償日止，按年息百分之五計算之利息。
原告其餘之訴及假執行之聲請均駁回。
訴訟費用由被告負擔十分之三，餘由原告負擔。
    事 實 及 理 由
一、原告主張：被告於民國96年8 月15日晚上10時20分許，駕駛
    車牌號碼7S-8449 號自用小客車，沿高雄市新興區○○○路
    由西往東方向行駛，行經高雄市新興區○○○路與同愛街口
    ，竟未注意車前狀況並與他車保持安全之間隔，冒然前行，
    而撞擊同向右方由伊所騎乘車號ZBV-329 號輕機車，致伊受
    有頭部外傷併顱內出血等傷害。伊因本件車禍送醫後曾於加
    護病房照護且有生命危險，事故迄今已1 年餘仍未復原，目
    前仍有暈眩、部分味覺喪失等後遺症，致伊於身體受有病痛
    ，精神上亦受折磨甚鉅。茲已受領強制汽車責任險保險金新
    台幣（下同）23,818元，經扣除後，爰依侵權行為之法律關
    係，求為命被告應給付伊精神慰撫金1,970,000 元，及自起
    訴狀繕本送達翌日起至清償日止，按年息5%計算之利息，暨
    聲請以供擔保為條件之假執行宣告之判決。
二、被告則以：伊固於上開時間駕駛上開自用小客車，搭載友人
    行經高雄市新興區○○○路與同愛街口，惟伊並無與原告之
    車擦撞，伊車輛雖有擦撞痕跡，然均為舊痕，並無新擦撞痕
    跡等語，資為抗辯。並聲明求為駁回原告之訴及假執行之聲
    請。
三、兩造不爭執及爭執事項：
甲、兩造不爭執事項：
  (一)被告於96年8 月15日晚上10時20分許，駕駛其所有車牌號碼
    7S-8449 號自用小客車，搭載友人黃英元，沿高雄市新興區
    ○○○路由西往東方向行駛，有途經高雄市新興區○○○路
    與同愛街口。
  (二)原告於96年8 月15日22時20分許，騎乘車牌號碼ZBV-329 號
    輕機車，沿高雄市新興區○○○路由西往東方向行駛，在高
    雄市新興區○○○路與同愛街口發生車禍，並當場人車倒地
    ，因此受有頭部外傷併顱內出血、頭皮撕裂傷、四肢多處挫
    傷、擦傷及暈眩之傷害。
  (三)原告已領有強制汽車責任險保險金23,818元。
  (四)被告因涉犯過失傷害、駕車逃逸罪，經台灣高雄地方法院判
    處有期徒刑1 年，提起上訴，經本院刑事庭以97年度交上訴
    字第97號判決駁回其上訴。
乙、爭執之事項
  (一)被告有無因過失而撞及原告？
  (二)原告得請求賠償之金額若干？原告有無與有過失？
四、被告有無因過失而撞及原告？
  (一)經調取本院刑事庭97年度交上訴字第97號被告涉犯過失傷害
    、駕車逃逸罪案件卷宗核閱，被告確有駕車於前揭時地擦撞
    原告，致原告受傷之事實，業據現場目擊證人許宗欣於偵查
    中證稱：事故發生時伊在現場有看到車禍情形，撞擊時伊是
    在7S-8449 號自小客車左後方，當時中間沒有其他車子，撞
    擊前那小客車先從我的後方超越，超越後就撞到那台機車，
    伊有聽到撞擊聲，小客車確有加速逃跑，並未停下來查看，
    伊不確定機車行進方向，只能確定有聽到2 台車有撞擊，不
    知道如何磨擦，當時快晚上10點，那天有下雨，伊報案時我
    只說該地點有人受傷，到警局後才告訴警察車號，伊記得車
    號，伊隱約可看到小客車上有2 個人，另1 位應該是男子，
    坐在副駕駛座，伊會記得自小客車車號，是因為那台車開得
    很快，伊覺得很奇怪，所以有注意，伊沒有尾隨那台自小客
    車，撞到後該小客車在七賢路就右轉往六合路行駛，該自小
    客車是暗色車子等語（刑事偵卷第27頁）；核與其於刑事案
    件一審審理中之證述情節大致相符（刑事一審卷二97年10月
    16日審判筆錄第3 至7 頁）。參以被告對其確於上開時間搭
    載友人黃英元行經該處之情表示不爭執（本院訴字卷第21頁
    背面），是證人許宗欣所述於上開時地，確有在場目擊上開
    車輛肇事，因肇事車輛逃逸，乃記下肇事車輛之車號等情，
    應非虛詞。
  (二)次者，證人蔡孟攸於刑事案件二審審理中證稱：於96年8 月
    15日晚上22時20分在高雄市○○○路與同愛街口發生車禍事
    件，伊親眼看到，但是伊沒有看到人及肇事車號，肇事車是
    七賢路直行，被害人也是同方向行駛，擦撞到被害人，被害
    人就倒下去，肇事車是深色車輛，但未看到擦撞自小客車上
    面有幾人，亦不清楚自小客車擦撞機車之前，自小客車有無
    超越前車，伊只看到擦撞機車情形等語（刑事二審卷98年3
    月19日審判筆錄），證人蔡孟攸係高雄市政府警察局交通大
    隊員警黃文彬處理本件交通事故，事後在附近訪查之證人，
    因蔡孟攸在附近上班，有看到車禍事故發生等情，業據證人
    黃文彬結證明確（刑事二審卷98年3 月19日審判筆錄），是
    證人蔡孟攸所述可信度甚高，堪予採取。又證人蔡孟攸雖未
    見肇事車輛之車牌號碼，惟對於車禍擦撞情形之證詞，經核
    與證人許宗欣上開證述內容大致相符，足以佐證證人許宗欣
    上開證述應屬實在。
  (三)再者，原告騎乘之機車，於上開時地遭肇事車輛擦撞之事實
    ，並有道路交通事故現場圖、道路交通事故調查報告表（一
    ）（二）各1 份、現場勘驗照片15幀及車籍查詢資料4 紙附
    卷可稽（刑事警卷第8 、11至20、24、25頁、偵卷第14至18
    、39頁）；又原告受有頭部外傷併顱內出血、頭皮撕裂傷、
    四肢多處挫傷、擦傷及暈眩之傷害等情，復有高雄市立聯合
    醫院診斷證明書影本1 份、該院96年10月29日高市聯醫病字
    第0960007089號函及病歷影本各1 份在卷可查（刑事警卷第
    6 頁、偵卷第74至99頁）。是被告確於上開時地駕駛肇事車
    輛，擦撞原告騎乘之機車，並造成原告受有上開傷害甚明。
  (四)至本件經警將原告機車左側塑膠面板、左側引擎蓋各1 塊及
    被告自用小客車右側前保險桿、右側前保險桿（標準品）採
    證送驗，以鏡檢法、紅外線光譜分析法、掃描式電子顯微鏡
    /X- 射線能譜分析法、熱裂解氣相層析/ 質譜分析法，將兩
    車上之外來物質加以鑑定結果，其中被告之右側前保險桿與
    原告機車上外來物質並不相似；而被告之右側前保險桿（標
    準品），則未發現可供比對之標的物，不予鑑定等情，有刑
    事案件證物採驗紀錄表、內政部警政署刑事警察局97年1 月
    2 日刑鑑字第0960177681號鑑定書可按（刑事偵卷第54、10
    4 頁），是兩造之車身固未檢出相同物質，但此僅無法據此
    判定雙方車輛是否有擦撞而已。依高雄市政府警察局新興分
    局現場勘查報告顯示，原告機車摔倒時，是向左側傾倒，故
    車身及把手均有摩擦地面痕跡，而無法辨識是遭車輛撞擊或
    是摔倒磨擦所造成；被告所有之自用小客車，車已老舊且整
    個保險桿傷痕累累，此有該勘查報告可參（刑事警卷第5 頁
    ），是原告機車因向左側傾倒摩擦地面，是否因此未能檢出
    與被告車身相同物質，已堪質疑；而被告自用小客車係於96
    年10月17日採證，有勘查採證同意書可參（刑事偵卷第56頁
    ），事隔2 月，期間仍繼續使用，有無干擾因素存在，亦非
    無疑；況車輛發生擦撞之結果情況甚多，其因輕微擦撞，或
    因撞擊點角度關係，未留下擦撞痕跡者非為少見，自不能僅
    以上開鑑識結果，無法辨別是遭車輛撞擊或是摔倒磨擦所造
    成，據以認定被告之車輛並未擦撞原告之機車，而為被告有
    利之認定。
  (五)又證人即被告所搭載之友人黃英元於偵查中雖證稱：伊於96
    年8 月15日22時許有坐被告車，行經七賢二路與同愛街口，
    並沒有與他人發生車禍，當時沒有感覺車子擦撞到機車，伊
    當時與被告在說話，並未感覺有撞到機車，也沒有聽到撞擊
    聲，伊知道警察找到被告，說當天有發生車禍肇事逃逸，因
    被告隔天有打電話問伊，車子是否與人發生車禍，伊告訴他
    沒有感覺，本件案發當天，他來七賢路中華路口載伊，伊等
    沿七賢路一直走，開得不快，直到他家，伊等都未察覺有發
    生事情，今天來開庭伊沒有跟被告聯絡，被告沒有告訴伊開
    庭要怎麼說，目擊證人說撞擊聲很大，但伊等沒有聽到聲音
    等語（刑事偵卷第70至71頁）。惟證人黃英元證稱行經上開
    地點，沒有聽到撞擊聲等情，核與上述證人許宗欣、蔡孟攸
    之上開證詞相異，所證應有迴護被告之虞，尚無從採為被告
    有利之證據。
  (六)按汽車行駛時，駕駛人應注意車前狀況及兩車併行之間隔，
    並隨時採取必要之安全措施，道路交通安全規則第94條第3
    項定有明文。被告駕車自應注意上開規定，而依當時情況，
    係在市區○○○○路上，視線良好，並無不能注意之情事，
    有前開道路交通事故調查報告表（一）（二）可稽，竟疏於
    注意，未留意車前狀況並與他車保持安全之間隔，冒然前行
    ，致其所駕駛系爭車輛之右側車身擦擊同向、由原告所騎乘
    之機車，致原告當場人車倒地，並因此受有傷害，被告就本
    件車禍之發生顯有過失，且其過失與被害人乙○○所受之傷
    害間有相當因果關係至明。是以，原告依侵權行為之法律關
    係，請求被告負損害賠償責任，應屬有據。
五、原告得請求賠償之金額若干？原告有無與有過失？
  (一)按因故意或過失，不法侵害他人之權利者，負損害賠償責任
    ；不法侵害他人之身體、健康者，被害人雖非財產上之損害
    ，亦得請求賠償相當之金額，民法第184 條第1 項前段、第
    195 條第1 項前段分別定有明文。又按慰藉金之賠償須以人
    格權遭遇侵害，使精神上受有痛苦為必要，其核給之標準固
    與財產上損害之計算不同，然非不可斟酌雙方身分資力與加
    害程度，及其他各種情形核定相當之數額（最高法院51年台
    上字第223 號判例足資參照）。
  (二)原告主張其因本件車禍受有頭部外傷併顱內出血等傷害，並
    曾於加護病房照護且有生命危險，事故迄今已1 年餘仍未復
    原，目前仍有暈眩、部分味覺喪失等後遺症，致其於身體受
    有病痛，精神上亦受折磨甚鉅等情，業有高雄市聯合醫院98
    年2 月2 日高市聯醫病字第0980000571號函可按（刑事二審
    卷第40頁、本院訴字卷第40頁），並為被告所不爭（本院訴
    字卷第35頁背面），堪認屬實，是原告因上開傷害致精神受
    有相當程度之痛苦，應可確定。又原告學歷專科畢業，從事
    代書工作，每月收入約6 萬元，目前受傷治療中無業，其名
    下財產有土地1 筆；被告學歷二專畢業，從事空調修理工作
    ，每月收入約3 萬元，其名下財產有房屋1 棟、汽車1 輛等
    情，業經兩造陳明在卷，並有稅務電子閘門財產所得調件明
    細表可參，且為兩造所不爭執（本院訴字卷第22頁及證物袋
    ）。經審酌原告受傷所受痛苦情狀及前開所述職業、資力及
    經濟狀況等兩造之身分、地位，認原告請求慰撫金600,000
    元，尚屬適當，應予准許，逾此部分之請求，則屬無據，不
    足採取。
  (三)次按損害之發生或擴大，被害人與有過失者，法院得減輕賠
    償金額，或免除之，民法第217 條第1 項固有明文。經查，
    原告係在慢車道上行駛，而車禍後所遺刮地痕及血跡亦均分
    佈於慢車道上，此有前揭高雄市政府警察局交通大隊所繪製
    之道路交通事故現場圖可憑（刑事偵卷第39頁），且徵之證
    人許宗欣所述，被告於超越其車後，而與在慢車道行駛之原
    告發生擦撞，其聽到撞擊聲響時係在被告車輛之左後方等情
    （刑事一審卷二第18頁），顯見原告係在其慢車道上正常行
    駛，因被告超車後駛進原告之車道而撞及原告，原告自應不
    及避之，難謂原告有何未注意之疏失。此外，復無其他證據
    證明原告亦有未盡注意義務之過失，是原告應無需負與有過
    失責任，堪以認定。
  (四)又依強制汽車責任保險法第32條之規定，保險人依強制汽車
    責任保險法規定所為之保險給付，視為被保險人損害賠償金
    額之一部分，被保險人受賠償請求時，得扣除之。查原告因
    本件事故已理賠強制汽車責任險保險金23,818元之事實，業
    經原告陳明在卷，並據被告提出富邦產物保險公司告知書、
    原告提出其存摺為證（本院訴字卷第28、29、33頁），此為
    兩造所不爭執，且均表示應予扣除，則原告請求賠償之金額
    扣除其已領取之強制汽車責任保險金後，被告應賠償之金額
    為576,182 元。至原告逾此部分之本金請求即屬無據，自不
    應准許。
八、綜上所述，原告基於侵權行為之法律關係，請求被告賠償57
    6,182 元，及自起訴狀繕本送達被告翌日即98年1 月20日起
    至清償日止，按年息5%計算之法定遲延利息（本院交附民字
    卷第5 頁），洵屬正當，應予准許。至逾此部分之請求，為
    無理由，應予駁回。本判決所命給付之金額未逾1,500,000
    元，不得上訴第三審，經判決後，業已確定，自無宣告假執
    行之必要，至原告敗訴部分，其假執行之聲請因訴之駁回而
    失所附麗，併予駁回。又本件事證已臻明確，兩造其餘攻擊
    防禦方法及舉證，核與判決結果不生影響，爰不予論述，附
    此敘明。
據上論結：本件原告之訴為一部有理由，一部無理由，依民事訴
訟法第79條，判決如主文。
中    華    民    國    98    年    6     月    30    日
                            民事第五庭
                                審判長法官  蔡明宛
                                法      官  曾錦昌
                                法      官  魏式璧
以上正本證明與原本無異。
本判決不得上訴。
中    華    民    國    98    年    6     月    30    日
                                書  記  官  林明威


司法院資訊處製作；財團法人民間司法改革基金會備份。
